【裁判字號】    95,訴,197
【裁判日期】    950410
【裁判案由】    毒品危害防制條例等
【裁判全文】
臺灣桃園地方法院刑事判決               95年度訴字第197號
公  訴  人  台灣桃園地方法院檢察署檢察官
被      告  乙○○
                    國民
                      弄7號
                    現羈押於臺灣桃園看守所
選任辯護人  呂福元律師
被      告  丁○○
                    國民
                    現羈押於臺灣桃園看守所
指定辯護人  本院公設辯護人丙○○
上列被告因違反毒品危害防條例案件，經檢察官提起公訴（94
年度偵字第16668號），本院判決如下：
    主  文
乙○○、丁○○共同運輸第一級毒品。乙○○，處有期徒刑拾伍
年。扣案之第一級毒品海洛因參包（合計淨重八六‧三二公克，
空包裝重五‧一五公克，純度百分之十二‧四四公克）沒收銷燬
之。丁○○，處有期徒刑拾貳年。扣案之第一級毒品海洛因參包
（合計淨重八六‧三二公克，空包裝重五‧一五公克，純度百分
之十二‧四四公克）沒收銷燬之。
    事  實
一、緣乙○○與丁○○為朋友，二人均染有海洛因毒癮，乙○○
    為減少供自己施用花費之成本，及日後有機會亦得轉讓友人
    使用之動機，決意至中國購買毒品運輸回國，又為躲避被查
    緝之危險，見丁○○家中經濟欠佳，遂藉口至中國大陸尋找
    做生意的機會，邀同丁○○共同前往中國大陸，二人於九十
    四年九月八日，自我桃園中正機場搭乘ＮＸ六二七號班機，
    前往澳門，再轉至中國大陸廣東珠海地區。乙○○於停留之
    期間則找尋海洛因貨源，經乙○○因找不到品質較佳之毒品
    海洛因，祇有以港幣約八千元（折合新臺幣約三萬元）之價
    格，購入純度不佳之第一級毒品海洛因（鑑定結果合計淨重
    八六‧三二公克，空包裝重五‧一五公克，純度百分之十二
    ‧四四公克），並將之分裝於二只保險套及一只塑膠袋中，
    於九月十七日，以其先前曾借貸丁○○新臺幣（以下同）二
    萬餘元，助丁○○之女兒繳納學費及支付家庭開支，以及此
    次出國之機票、食宿費用均係其提供，另同意再借貸丁○○
    三十萬元等給予利益之方式，要求丁○○將乙○○購買之海
    洛因毒品共同運輸回國，丁○○應允。二人遂共同明知海洛
    因為毒品危害防制條例第二條第二項第一款所定之第一級毒
    品，並知海洛因為行政院公告之甲項管制進出口物品，非經
    許可不得非法運輸，於珠海之海利酒店內，由丁○○將上述
    毒品藏放於丁○○平日所著之內褲內，共同於同年九月十八
    日，經中國大陸轉至澳門搭乘ＮＸ－六二八號班機，將該等
    管制毒品私運入境。同日下午四時三十分許，乙○○、丁○○二人抵達桃園中正機場第一航廈，經警掌握線報，由檢察
    官指揮司法警察持拘票，拘捕乙○○、丁○○，並會同財政
    部台北關稅局人員，當場於丁○○所著四角鬆緊內褲內，查
    扣上述第一級毒品海洛因三包、四角鬆緊內褲一件、丁○○
    之行動電話ＳＩＭ卡一張等物。至乙○○借貸丁○○之三十
    萬元，因法令限制每人僅得攜帶六萬元，丁○○將另外二十
    四萬元，以託運行李之方式（行李掛籤號碼：0015 43 號）
    攜帶入境，經台北關稅局海關查扣，丁○○隨身之六萬元則
    未查扣而經警發還。
二、案經桃園縣政府警察局中壢分局報請臺灣桃園地方法院檢察
    署檢察官偵查起訴。
    理  由
壹、證據能力部分
甲、共同被告審判外不利他被告之陳述筆錄
一、按被告【或共犯】之自白，不得作為有罪判決之唯一證據，
    仍應調查其他必要之證據，以察其是否與事實相符，刑事訴
    訟法第一百五十六條第二項就此定有明文。司法實務上向來
    以為，此處所稱「被告」亦包括「共同被告」在內，亦即共
    犯或共同被告所為不利於己之供述，固得採為其他共同被告
    犯罪之證據，但此項不利之陳述，須無瑕疵可指，且就其他
    方面調查又與事實相符者，始得採為犯罪事實之認定。縱可
    認其陳述無瑕疵，亦應調查其他足資以證明所供述之犯罪事
    實確具有相當程度真實性之補強證據，以察其是否與事實相
    符。若不為調查，而專憑此項供述即為其他共犯或共同被告
    犯罪事實之認定，顯與刑事訴訟法第一百五十六條第二項之
    規定有違。足為代表之判例即為最高法院早於三十一年上字
    第二四二三號及四十六年台上字第四一九號兩件判例。換言
    之，前述法律及判例原則上均係肯定被告、共犯、共同被告
    之任意性自白具有「證據能力」，否則如不以此為前提，即
    無可能逕就「證明力」之部分有所限制。
二、惟按前述兩則判例肯定「共同被告之自白」對於他被告本人
    犯罪事實之證明，具有證據能力之見解，業經九十三年七月
    二十三日公布之司法院大法官議決釋字第五八二號解釋宣告
    違憲。釋字五八二號解釋謂（略以）：「刑事審判上之共同
    被告，係為訴訟經濟等原因，由檢察官或自訴人合併或追加
    起訴，或由法院合併審判所形成，其間各別被告及犯罪事實
    仍獨立存在。故共同被告對其他共同被告之案件而言，為被
    告以外之第三人，本質上屬於證人，自不能因案件合併關係
    而影響其他共同被告原享有之上開憲法上權利。最高法院三
    十一年上字第二四二三號及四十六年台上字第四一九號判例
    所稱共同被告不利於己之陳述得採為其他共同被告犯罪（事
    實認定）之證據一節，對其他共同被告案件之審判而言，未
    使該共同被告立於證人之地位而為陳述，逕以其依共同被告
    身分所為陳述採為不利於其他共同被告之證據，乃否定共同
    被告於其他共同被告案件之證人適格，排除人證之法定調查
    程序，與當時有效施行中之中華民國二十四年一月一日修正
    公布之刑事訴訟法第二百七十三條規定牴觸，並已不當剝奪
    其他共同被告對該實具證人適格之共同被告詰問之權利，核
    與首開憲法意旨不符。該二判例及其他相同意旨判例，與上
    開解釋意旨不符部分，應不再援用」。換言之，前述兩則最
    高法院判例所認為，共同被告自白中對於他被告不利之事項
    ，雖尚「應調查其他足資以證明所供述之犯罪事實確具有相
    當程度真實性之補強證據，以察其是否與事實相符」，始得
    採為他被告犯罪事實之認定，對於證據之證明力有所限制，
    惟討論證明力之限制，無異於「以承認共同被告不利他被告
    之供述具有證據能力」為前提，而有於法定五種證據方法（
    被告自白、人證、鑑定、勘驗、文書）之外，創設「第六種
    證據方法－共同被告」之嫌，是經大法官認為應將此時之共
    同被告列為證人，以保障遭共同被告不利指述之他被告之對
    質詰問權，以符正當法律程序及保障被告之訴訟權。釋字第
    五八二號解釋之意旨，與同樣於九十二年九月一日生效之現
    行刑事訴訟法第二百八十七條之一、之二的規定，若合符節
    。按法院認為適當時，得依職權或當事人或辯護人之聲請，
    以裁定將共同被告之調查證據或辯論程序分離或合併；法院
    就被告本人之案件調查共同被告時，該共同被告準用有關人
    證之規定。刑事訴訟法第二百八十七條之一第二項、第二百
    八十七條之二分別定有明文。
三、惟又按我國於九十二年九月一日之後，改採所謂「改良式當
    事人進行原則」，配合對於證人、鑑定人交互詰問之程序規
    定，於證據法則上，引進英美法系關於「傳聞法則」之規定
    ，而與原有大陸法系之直接審理原則，並列規定於刑事訴訟
    法第一百五十九條：「被告以外之人於審判外之言詞或書面
    陳述，【除法律有規定者外】，不得作為證據」，並於同法
    第一百五十九條之一至之五，明定有傳聞法則之例外規定。
    「傳聞法則」與前述基於「嚴格證明法則」所要求之「法定
    證據方法」（及「法定調查證據程序」）限制，均屬於「證
    據能力」有無之要件，是以「傳聞法則之例外規定」適有可
    能違反「嚴格證明法則」，以「證人」之法定調查方法為例
    ，證人依法應「具結」並以「交互詰問」之方式調查其證言
    ，否則依法應具結而未具結，其證言自無證據能力，不得作
    為證據（刑事訴訟法第一百五十八條之三參見），惟如符合
    傳聞法則之例外，證人於審判外之警詢筆錄，仍具證據能力
    （刑事訴訟法第一百五十九條之三及之五參見），惟警詢程
    序中之證人依法無須具結，是以其證言筆錄，雖未具結，惟
    於審判程序中已合法例外具證據能力。同樣之情形，證人於
    審判外在檢察官或其他程序中法官前之陳述筆錄，雖依法應
    具結，惟因偵查程序中，一方當事人之檢察官即為訊問者，
    客觀上不可能踐行「交互詰問」，而其他程序中之法官前陳
    述（例如民事訴訟或少年事件程序等），依法亦不必以「交
    互詰問」方式為訊問，甚或該等證人於陳述時，所涉及之被
    告根本不在場，自無可能對之質問或詰問，惟刑事訴訟法第
    一百五十九條之一第一項、第二項，仍分別為「審判外向法
    官所為之陳述，得為證據」及「於偵查中向檢察官所為之陳
    述，除顯有不可信之情況者外，得為證據」之例外具證據能
    力之規定。凡此傳聞法則之例外規定，固然有違「嚴格證明
    法則」之法定調查證據方法（未行交互詰問），惟所謂「交
    互詰問」規定，係指當事人雙方依據刑事訴訟法第一百六十
    六條以次規定，所為之「輪流訊（詢）問」，其目的在透過
    被證人指控不利事項之被告之「反詰問」，以檢驗證人證言
    之可信性，換言之，其目的在發現證人證言之真實性，傳聞
    法則之發源國美國，該國學者證據法大師Wigmore 即採取所
    謂「真實性理論」 (Reliability  Theory)，而美國聯邦最
    高法院亦曾於多件判決中宣示採取此項見解。我學者認為此
    說有將傳聞法則憲法化之意味，在證據法稱「傳聞法則」，
    在憲法則易名為「對質詰問權」（參見王兆鵬，刑事訴訟講
    義（二），二００三年六月，初版，第三０四頁以下）。換
    言之，要求被告對證人行交互詰問，無寧係在保障被告之「
    對質詰問權」。
四、再按刑事被告「詰問」證人之權利，不論於英美法系或大陸
    法系之國家，其刑事審判制度，不論係採當事人進行模式或
    職權進行模式，皆有規定（如美國憲法增補條款第六條、日
    本憲法第三十七條第二項、日本刑事訴訟法第三百零四條、
    德國刑事訴訟法第二百三十九條）。西元一九五○年十一月
    四日簽署、一九五三年九月三日生效之歐洲人權及基本自由
    保障公約（European Convention for the Protection of
    Hum an Rights and Fundamental Freedom）第 六條第三項
    第四款及聯合國於一九六六年十二月十六日通過、一九七六
    年三月二十三日生效之公民及政治權利國際公約（Internat
    ional Covenant on Civil and Political Rights）第十四
    條第三項第五款，亦均規定：凡受刑事控訴者，均享有詰問
    對其不利之證人的最低限度保障。足見刑事被告享有詰問證
    人之權利，乃具普世價值之基本人權。在我國憲法上，不但
    為第十六條之訴訟基本權所保障，且屬第八條第一項規定「
    非由法院依法定程序不得審問處罰」、對人民身體自由所保
    障之正當法律程序之一種權利。釋字第三八四號解釋、第五
    八二號解釋參見。釋字第五八二號解釋並謂：此等憲法上權
    利之制度性保障，有助於公平審判（釋字第四四二號、第四
    八二號、第五一二號解釋參照）及發見真實之實現，以達成
    刑事訴訟之目的。足見與前述美國證據法大師Wigmore ，及
    該國聯邦最高法院判決所宣示之「真實性理論」不謀而合，
    並同時扣緊被告憲法上「對質詰問權」之保障。
五、綜上所述，本院以為，為保障被告憲法上之對質詰問權，刑
    事訴訟法關於傳聞法則之例外規定，除第一百五十九條之五
    ，因被告不爭執之「同意性」要件，以及第一百五十九條之
    四之特信性文書外，餘第一百五十九條之一及之三之例外規
    定（同法第一百五十九條之二非典型之傳聞法則例外），因
    未設任何限制，或限制過於寬鬆，而有侵害被告對質詰問權
    之憲法上訴訟權保障範圍，並且如此廣泛承認此類審判外陳
    述之證據能力，亦有違被告基於正當法律原則所得保障之對
    質詰問權。正如釋字第五八二號解釋理由書所言：「為確保
    被告對證人之詰問權，證人（含其他具證人適格之人）於審
    判中，應依人證之法定程序，到場具結陳述，並接受被告之
    詰問，其陳述始得作為認定被告犯罪事實之判斷依據。至於
    被告以外之人（含證人、共同被告等）於審判外之陳述，依
    法律特別規定得作為證據者（刑事訴訟法第一百五十九條第
    一項參照），【除客觀上不能受詰問者外】，於審判中，仍
    應依法踐行詰問程序」等語。是本院以為，證人、鑑定人於
    審判外向法官所為之陳述，如要在本案審判中取得證據能力
    ，除符合本法第一百五十九條之五的同意性要件以外，否則
    必須被告於該程序中之對質詰問權獲得確保，亦即符合「先
    前的對質詰問權」法理，其於該程序向他法官所為之陳述，
    於本案審判中始有證據能力；如果審判外程序，被告對於證
    人等之對質詰問權未能行使，則該證人等在他程序向法官所
    為陳述仍不具證據能力，除另有「傳喚不能」（必要性）之
    要件外，本案審判中仍應傳喚該證人、鑑定人，使被告得以
    對之行使對質詰問權。換言之，審判外證人向他法官所為之
    陳述，如欲使用於本案審判程序，必須依法具結，並且該被
    告之詰問權曾獲得確保，亦即應符合刑事訴訟法第一九六條
    ：「證人已由法官合法訊問，且於訊問時予當事人詰問之機
    會，其陳述明確別無訊問之必要者，不得再行傳喚」之規定
    ，其審判外向法官所為陳述，始具證據能力。至審判外向檢
    察官所為陳述，基於相同理由，本法第一百五十九條之一第
    二項之除書規定：「除顯有不可信之情況者外」，應結合第
    二百四十八條第一項之規定，以被告之對質詰問權於偵查中
    獲得保障為前提，始具證據能力。總之，基於合憲解釋原則
    ，刑事訴訟法第一百五十九條之一第一項必須與同法第一百
    九十六條結合；第二項必須與第二百四十八條第一項結合，
    實務上須以此目的性限縮之適用方式操作本條傳聞法則之例
    外規定，否則本法第一百五十九條之一，即可能發生違憲之
    結果。
六、查共同被告乙○○、丁○○，於警詢及偵查中所為不利於對
    方之陳述，就被告本人而言，均屬「傳聞證據」，警詢時亦
    未保障其等之質問權，惟偵查中檢察官已予被告等對質之機
    會，本院亦依據刑事訴訟法第二百八十七條之一、之二之規
    定，分離審判程序，以證人之調查證據程序，詰問共同被告
    不利於他被告之陳述，被告等之對質詰問權，亦「延緩」至
    審判期日予以確保，且被告二人及辯護人，對檢察官所提出
    被告二人相互指為不利他方之審判外陳述之證據能力，均不
    爭執，另依據刑事訴訟法第一百五十九條之五「同意性」及
    「相當性」之意旨，具證據能力，應無疑義。
乙、法務部調查局於審判外就扣案海洛因毒品鑑定之鑑定通知書
一、按法院或檢察官得囑託醫院、學校或其他相當之機關、團體
    為鑑定，或審查他人之鑑定，並準用（刑事訴訟法，以下同
    ）第二百零三條至第二百零六條之一之規定；其須以言詞報
    告或說明時，得命實施鑑定或審查之人為之。第一百六十三
    條第一項、第一百六十六條至第一百六十七條之七（交互詰
    問相關規定）、第二百零二條（鑑定人應於鑑定前具結）之
    規定，於前項由實施鑑定或審查之人為言詞報告或說明之情
    形準用之。刑事訴訟法第二百零八條第一、二項定有明文。
    此即所謂「機關（團體）鑑定」之制度。另按證人、鑑定人
    依法應具結而未具結者，其證言或鑑定意見，不得作為證據
    。刑事訴訟法第一百五十八條之三，定有明文。又依據同法
    第一百八十六條第一項前段、第二百零二條規定，除法律有
    特別規定定外，證人、鑑定人於陳述或鑑定前，原則上均應
    具結，以符法律明定之調查證據程序，始符嚴格證明法則。
    有疑問者，刑事訴訟法第二百零八條可否解釋為同法第二百
    零二條之特別規定，因而排除同法第一百五十八條之三之適
    用，使得並無具結之機關（團體）鑑定，具有證據能力？實
    務多數見解似採肯定說，實務操作上向來將「機關鑑定」與
    所謂「自然人鑑定」區分，認為後者依據同法第二百零二條
    應為具結，而前者因為修正前本條規定，並無必須命實際為
    鑑定之人為具結之明文，亦無準用同法第二百零二條之規定
    ，實務因而認為，於囑託機關鑑定時，縱未命該醫院實際為
    鑑定之人簽名蓋章及具結，仍不得任意指為採證違背法則（
    最高法院七十五年台上字第五五五五號判例）。又修正後即
    現行本條第一項雖增訂「得命實施鑑定或審查之人，以言詞
    報告或說明」之規定，並且於同條第二項明定實施鑑定或審
    查之人為言詞報告或說明，「準用第二百零二條（即應具結
    ）」之規定。解釋上前述實務見解所認為「機關鑑定無庸具
    結」之見解仍未因本條修正而改變，僅係法院或檢察官命實
    施鑑定或審查者以言詞報告或說明時，「準用」應具結之規
    定。本院以為，不論修正前或後之規定，解釋上均未排除機
    關鑑定，其實際實施鑑定者，仍應具結之規定，換言之，刑
    事訴訟法第二百零二條之規定仍應「適用」於機關鑑定，理
    由如下：
  (一)所謂「機關鑑定」之制度，係立法者授權法院或檢察官於選
    任個別自然人實施鑑定之外，亦得囑託具公信力之專業機關
    、團體進行鑑定，但這並不表示鑑定人即為「機關、團體」
    ，而非自然人，蓋司法機關通常無法確知某特定自然人具有
    某特定專業知識能力，惟可以囑託該特定專業機關團體為鑑
    定，該機關團體自僅得委由機關團體中之某位或某幾位特定
    自然人實施鑑定，機關或團體本身無可能為鑑定人，例如囑
    託「法務部調查」為鑑定機關，以鑑定扣案物品是否確為何
    級毒品、或採集指紋鑑定與何人指紋吻合等鑑定，該局自僅
    能委由機關內具該特定專業知識之人擔任此鑑定任務，此時
    鑑定人仍為「法務部調查局之該特定專業人員」，而非「法
    務部調查局」該機關，解釋上該專業人員（可能為司法警察
    或公務員或委外之專業人士）當然應依刑事訴訟法第二百零
    二條之規定具結，豈能僅因為其任職於或受委託於某機關、
    團體，即因而免除具結之義務（相同見解，請參見林鈺雄教
    授，刑事訴訟法，上冊總則編，二００四年九月，四版，第
    四八六頁）。
  (二)不論修正前並無「準用」第二百零二條之明文，或修正後規
    定，鑑定後以言詞報告或說明時，始「準用」該條之規定，
    正突顯出鑑定人應具結，本係「直接適用」刑事訴訟法第二
    百零二條之結果，自無再藉由同法第二百零八條「準用」之
    餘地。現行第二百零八條第二項之「準用」規定，應係錯誤
    規定，解釋上直接適用同第二百零二條即可，至少該準用規
    定之適用，應採目的性限縮之適用態度，解釋上應與同法第
    二百零八條第一項為體系解釋，係指「機關或團體」該「法
    人本身」不用具結，如當事人對於機關（團體）出具之鑑定
    結果不爭執，即令實際實施鑑定之自然人未於該機關（團體
    ）出具之鑑定書中具結，該鑑定書仍具證據能力，惟如當事
    人任一方有所爭執時，即應命實際鑑定之自然人到庭陳述或
    報告，此時該特定人應係於製作書面鑑定書，即「鑑定後」
    具結，所以與第二百零二條所規定「鑑定前」之具結尚有不
    同，所以立法者規定「準用」之。
  (三)按鑑定之經過及其結果，應命鑑定人以言詞或書面報告。刑
    事訴訟法第二百零六條第一項定有明文。刑事訴訟法第一百
    五十九條第一項之立法理由因而認為鑑定人之鑑定報告書，
    不受傳聞法則之限制，而具證據能力。惟鑑定報告書通常係
    鑑定機關（鑑定人）於審判外所製作之書面，其屬審判外之
    陳述性質，甚為明確，同法第二百零六條第一項之規定，旨
    在規範鑑定人就其鑑定之經過及結果，得以言詞或書面之方
    式陳述而已，亦即解釋上到庭之鑑定人得以言詞陳述，並輔
    以書面、圖表等文字說明，不應以曲解本條，反使得鑑定人
    免除其到庭接受調查程序之義務（相同見解參見陳運財教授
    ，傳聞法則之理論與實踐，月旦法學雜誌，第九七期，第一
    ０三頁以下）。足見該條項立法理由尚值商榷。解釋上機關
    鑑定若果如實務多數見解，一方面認為實際實施鑑定之人無
    庸具結，一方面又援用前述錯誤的立法理由，認為機關鑑定
    書為傳聞法則之例外，具有證據能力，則當事人無從詰問鑑
    定人，其結果係同時架空嚴格證明法則、傳聞法則及直接審
    理原則，並嚴重侵害被告之訴訟權。是解釋上透過具結之擔
    保，至少可以免除侵害人民訴訟權之疑慮，並且適用刑事訴
    訟法第二百零八條第二項之例外規定時，應採目的性擴張之
    態度，解釋上除經當事人同意，或另符合第一百五十九條之
    一以下之例外規定，否則，即令曾經鑑定人於審判外具結，
    該鑑定書仍無證據能力，原則上均應傳喚實際實施鑑定之人
    到庭，於審判庭經具結後，由當事人針對鑑定之程序及內容
    等事項詰問之，如此被告憲法上之訴訟權始足獲得確保，該
    鑑定書始取得證據能力。
二、查被告、辯護人對於檢察官所提出，由法務部調查局於審判
    外就扣案疑似海洛因毒品之物，所為確係海洛因毒品之鑑定
    通知書影本，均未爭執其證據能力。本院形式上又查無該鑑
    定通知書有明顯違法或違反論理法則之處，是依據前述刑事
    訴訟法第一百五十九條之五第一項所定「同意性」、「相當
    性」之傳聞例外法理，本院無需傳喚實際實施鑑定之自然人
    到庭，該等證據文書自具證據能力。
丙、檢察官依職權選任法務部調察局為鑑定機關，就共同被告二
    人審判外陳述有無不實之測謊報告告書
一、所謂「測謊報告書」或「測謊鑑定書」之性質及證據能力，
    向有爭執，有先予釐清及說明之必要。按測謊鑑定，係依一
    般人若下意識刻意隱瞞事實真相時，會產生微妙之心理變化
    ，例如：憂慮、緊張、恐懼、不安等現象，而因身體內部之
    心理變化，身體外部之生理狀況亦隨之變化，例如：呼吸急
    促、血液循環加速、心跳加快、聲音降低、大量流汗等異常
    現象，惟表現在外之生理變化，往往不易由肉眼觀察，乃由
    測謊員對受測者提問與待證事實相關之問題，藉由科學儀器
    （測謊機）紀錄受測者對各個質問所產生細微之生理變化，
    加以分析受測者是否下意識刻意隱瞞事實真相，並判定其供
    述是否真實；測謊機本身並不能直接對受測者之供述產生正
    確與否之訊號，而係測謊員依其專業之學識及經驗，就測謊
    紀錄，予以客觀之分析解讀，至於測謊鑑定究竟有無證據能
    力，刑事訴訟法並無明文規定，惟實務上，送鑑單位依刑事
    訴訟法第二百零八條第一項規定，囑託法務部調查局或內政
    部警政署刑事警察局為測謊檢查，受囑託機關就檢查結果，
    以該機關名義函覆原囑託之送鑑單位，該測謊檢查結果之書
    面報告，即係受囑託機關之鑑定報告。是所謂「測謊」之偵
    查作為，或法院依職權調查證據之措施，應屬五大法定證據
    方法中之「鑑定」證據方法。最高法院歷來判決亦均持此見
    解，尤以最高法院九十二年台上字第三八二二號判決闡述最
    詳。另查所謂測謊之鑑定，尤其對於被告之鑑定，因為涉及
    被告之意思自主自由，且有牴觸「不自證己罪」之嫌，是其
    證據能力向來備受爭議。前述最高法院九十二年台上字第三
    八二二號判決，特別設定以下幾項前提，肯定如機關之鑑定
    報告，形式上符合以下基本程式之要件，即具證據能力：（
    一）經受測人同意配合，並已告知得拒絕受測，以減輕受測
    者不必要之壓力；（二）測謊員須經良好之專業訓練與相當
    之經驗；（三）測謊儀器品質良好且運作正常；（四）受測
    人身心及意識狀態正常；（五）測謊環境良好，無不當之外
    力干擾等要件，即賦予證據能力。亦即非謂機關之鑑定報告
    書當然有證據能力。
二、查檢察官提出法務部調查局九十四年十二月八日調科參字第
    09400541710 號測謊報告書影本一件，作為證明被告乙○○
    否認運輸毒品係說謊之證據。查被告乙○○至鑑定機關測謊
    時，曾簽下同意鑑定之書面同意書，法務部執行鑑定之人係
    受過專業訓練之專業人員，有一定之實際鑑識經驗，是鑑定
    人具專業訓練與相當之經驗，尚無疑問；又查無證據證明測
    謊儀器受損或不良；且受測人均為身心及意識正常之人，亦
    無證據證明其等在受測當日有不正常之身心狀態；此外，更
    無證據證明有外力干擾受測當日之情。是依我國實務向來見
    解，本件鑑定報告既符合前述最高法院所設嚴格之前提要件
    ，應具證據能力，當無疑問。惟被告丁○○測謊結果為「未
    獲有效生理反應圖形，無法研判有無說謊」等語。是就被告
    丁○○之陳述部分，既無從研判所言是否屬實或不實，自不
    援用為證明使用。
貳、證明力部分
甲、有罪部分
一、按被告或共犯之自白，不得作為有罪判決之唯一證據，仍應
    調查其他必要之證據，以察其是否與事實相符，刑事訴訟法
    第一百五十六條第二項就此定有明文。其立法目的乃欲以補
    強證據擔保自白之真實性，亦即以補強證據之存在，藉以限
    制向有「證據之王」稱號的自白在證據上之價值，質言之，
    本條項乃對於自由心證原則之限制，關於自白之證明力，採
    取證據法定原則，使自白僅具有一半之證明力，尚須另有其
    他補強證據以補足自白之證明力。而所謂「補強證據」，最
    高法院七十四年台覆字第一０號曾經加以闡釋：「指除該自
    白本身以外，其他足資以證明自白之犯罪事實確具有相當程
    度真實性之證據而言。雖其所補強者，非以事實之全部為必
    要，但亦須因補強證據與自白之相互利用，而足以使犯罪事
    實獲得確信者，始足當之」。司法院大法官議決釋字第五八
    二號解釋文後段，對於本條項所謂「其他必要之證據」，著
    有闡釋，足為刑事審判上操作「自白」與「補強證據」時之
    參考標準，茲節錄引述如下：「刑事審判基於憲法正當法律
    程序原則，對於犯罪事實之認定，採證據裁判及自白任意性
    等原則。刑事訴訟法據以規定嚴格證明法則，必須具證據能
    力之證據，經合法調查，使法院形成該等證據已足證明被告
    犯罪之確信心證，始能判決被告有罪；為避免過分偏重自白
    ，有害於真實發見及人權保障，並規定被告之自白，不得作
    為有罪判決之唯一證據，仍應調查其他必要之證據，以察其
    是否與事實相符。基於上開嚴格證明法則及對自白證明力之
    限制規定，所謂『其他必要之證據』，自亦須具備證據能力
    ，經合法調查，且就其證明力之程度，非謂自白為主要證據
    ，其證明力當然較為強大，其他必要之證據為次要或補充性
    之證據，證明力當然較為薄弱，而應依其他必要證據之質量
    ，與自白相互印證，綜合判斷，足以確信自白犯罪事實之真
    實性，始足當之」。尤須強調者，民國九十二年九月一日修
    正生效之本條項，於原條文之「被告」之外，特增訂「或共
    犯」之規定，其目的不僅在限制被告自白之證明力，亦限制
    「共犯」自白之證明力，蓋所謂「共犯之自白」往往涉及「
    正犯」即他被告犯罪事實之陳述，為恐「共犯」因基於同為
    被告之身分，無庸具結而不受偽證罪之處罰，因而容有隨意
    攀誣他人之虞，致妨害司法公正，立法者特於此增訂有與被
    告本人自白相同之證明力限制。
二、次按共同被告不利於他被告之陳述，即應先分離審判程序，
    將該共同被告列為證人之地位，具結並詰問，以保障他被告
    之訴訟權，業如前述。惟須注意者，分離審判程序，將共同
    被告列為證人詰問之程序，僅係取得「證據能力」之作法，
    惟就「證明力」之限制層次言，即令程序上以分離審判程序
    ，將共同被告準用證人身分結證訊問，惟如係共犯之共同被
    告，其自白中對於他被告不利之陳述，仍應受刑事訴訟法第
    一百五十六條第二項之限制，換言之，【共犯之共同被告】
    所為自白，且有不利於他被告本人之陳述者，即令以證人證
    言之法定證據方法形諸於審判庭調查證據，仍不得以此「單
    一證言」為認定他被告犯罪之證據，始符前述刑事訴訟法第
    一百五十六條第二項，限制被告及共犯自白證明力之意旨。
    換言之，刑事訴訟法第二百八十七條之二之規定，仍應受到
    同法第一百五十六條第二項之特別規定的限制，除該共同被
    告之「自白」（即不利於他被告之證言）外，尚應有足為補
    強證據之其他證據，始得論罪科刑，方符正當法律程序之要
    求，及刑事訴訟法於此特設之證據法則。正如大法官許玉秀
    於釋字第五八二號解釋所提出之協同意見書所言：「同法第
    一百五十六條第二項所增訂之共犯自白規定，即應解釋為有
    共犯嫌疑之共同被告，就其與被告有關之供述證據，即便已
    經具結及詰問程序予以調查，仍應於該供述證據之外，另行
    調查其他必要之證據，不得以其供述證據，當作證明被告犯
    罪之其他必要證據；否則第一百五十六條第二項新增之規定
    ，即可能導致同法第二百八十七條之二形同具文，嚴格證明
    法則亦將遭到破壞，而違背憲法第八條及第十六條以法定程
    序保障被告訴訟權之本旨。至於不具共同被告身分之共犯，
    對於被告之犯罪事實，本為被告以外之人，其自白當然必須
    依人證之調查方法予以調查，乃自明之理」。查本案被告三
    人，實體法上係經檢察官指為共犯之嫌疑被告，程序法上亦
    經檢察官共同起訴及追加起訴而列為共同被告，其等屬共犯
    之共同被告地位，尚無疑問，對於其等自白及其中不利於他
    被告之陳述部分，其證據能力及調查證據之方法，應遵循本
    院前述所論述之證據法則，始謂合法適當。
三、訊據被告二人固不否認共同出國並轉至中國大陸，惟被告乙○○始終否認知情並參與運輸海洛因毒品，被告丁○○雖對
    於運輸扣案海洛因毒品之事實坦承不諱，並於準備程序中辯
    稱（略以）：乙○○不知情意未參與其運輸毒品之行為云云
    ，惟於審判期日翻異準備程序所言，改稱（略以）：乙○○
    於中國大陸交付扣案包裝妥之海洛因，係為乙○○運輸毒品
    ，乙○○說要用來自己施用的等語。乙○○則辯稱（略以）
    ：係與丁○○一同出國，看看有無投資機會，另外當地朋友
    說要介紹女友，順便去看看云云。查本院依據刑事訴訟法第
    二百八十七條之一之規定，諭知審判程序分離，並依據同法
    第二百八十七條之二之規定，「準用」（依據釋字第五八二
    號解釋意旨，實應為「適用」）證人之調查證據程序，並告
    以對於自己犯罪事項仍得行使拒絕證言權之程序要旨下，使
    證人即共同被告三人均具結並接受檢察官、對方被告所選任
    之辯護人、指定辯護人之交互詰問。以下論述調查證據之結
    果如下。
  (一)查被告丁○○對於自己運輸海洛因毒品回國之犯行，於警詢
    、偵查及本院審判中，始終坦承，就此部分，其自白內容尚
    屬一致。其以證人地位證述時，亦仍坦承運輸扣案海洛因毒
    品犯行，經核與證人即共同被告乙○○指證丁○○有運輸毒
    品之犯行相符。此外，尚有扣案丁○○為藏放毒品，於查獲
    當日所著之內褲一件，經記載於扣押物品清單，於被告丁○○同意下，提示被告丁○○所不爭執在卷，而司法警察自該
    內褲中附帶搜索，查扣三包（二只保險套、一只塑膠袋）疑
    似海洛因毒品之物，經檢察官選任法務部調查局為鑑定機關
    ，鑑定結果確為海洛因毒品，合計淨重八六‧三二公克，空
    包裝重五‧一五公克，純度百分之十二‧四四公克。有法務
    部九十四年十二月二十九日調科壹字第080010190 號鑑定通
    知書影本一件，附偵查及審判卷足證。另有台北關稅局扣押
    貨物運輸工具收據及搜索筆錄影本、護照影本各一件，及內
    政部入出境管理局所函附之被告丁○○入出境紀錄表一件，
    均附偵查卷可查。是扣案海洛因確係被告丁○○自中國大陸
    運輸至我國境即遭拘捕，有被告丁○○之自白及如上補強證
    據，互核足認自白之真實性。
  (二)次查丁○○以證人地位於本院結證稱（略以）：九十四年九
    月間乙○○說要去中國大陸做生意，要我去幫忙，因而與乙○○一起去大陸，當時商議要從事餐飲業，去的時候未與乙○○商量要帶毒品回來之事。在中國大陸期間，白天乙○○
    出去做他的事，有時我們不同住，他住一家酒店，我住另外
    一家酒店，也有同住一家酒店的房間過。海洛因毒品係乙○○在大陸以港幣八千元，向「小黑」之人購買，將海洛因裝
    在保險套，放在內褲挾帶進來的方法，是乙○○想出來的，
    毒品是乙○○帶回來酒店的，當時就已經裝在保險套裡面。
    因為我有經濟上的壓力，他幫我繳小孩的學費及家庭開支，
    共計二萬多元，所以要幫乙○○帶毒品回國，在機場通關檢
    查時，所帶的現金三十萬元，是乙○○在台灣的朋友匯到大
    陸給他的，因為要投資做生意用，但沒有談成，他將錢放在
    我行李箱裡面，是他在大陸借給我的，因為我經濟不好，他
    主動說要借我的，並非幫他帶毒品的代價。我知道乙○○的
    朋友從台灣匯款到大陸之事，是他告訴我他朋友要寄錢給他
    ，都是他自己去辦，那一天匯來我不記得。乙○○曾表示過
    ，如果可以幫他帶海洛因回國，以前的欠款可以一筆勾消等
    語（參見本院九十五年二月二十七日審判筆錄）。經查丁○○於海關製作筆錄、偵查法官羈押庭訊問及準備程序中，固
    曾陳稱運輸毒品為其自己之行為，與乙○○無關云云。惟丁○○於警詢筆錄中指稱海洛因毒品係乙○○要自己施用而請
    其運輸回國，並詳細供稱乙○○係以港幣約八千元之代價向
    大陸人「小安」購買，以保險套包裝，以及遭查獲之現金三
    十萬元係乙○○要朋友匯至大陸等語。偵查中並分別以被告
    及證人之地位，兩次向檢察官指述海洛因毒品為乙○○所有
    ，係乙○○要自己施用，請求運輸回國等語（參見九十四年
    九月十九日、十二月五日偵訊筆錄）。雖丁○○對於乙○○
    是否涉案之供述，有所反覆，惟丁○○於審判期日已解釋稱
    （略以）：因為我欠他，在偵查庭、法院出庭時他都有拜託
    我幫他，而且第二次在地檢署他還跪下來求我，我太太也問
    我說，她聽說我在裡面都與人家（指乙○○）講好了，可見
    得乙○○有叫人去向我太太講，乙○○除了告訴我，出事會
    幫你出安家費外，也說萬一被查獲時，要我承擔起來，但至
    今除了我將海關查獲乙○○借我的六萬元中的三萬元給我太
    太外，我家人並未受到其他的照顧等語。又查雖丁○○對於
    乙○○毒品之來源，警詢中指稱係「小安」、審判中說是「
    小黑」，乙○○買毒品的時間亦有「九月十五日」及「九月
    十七日」的差異。惟丁○○於審判期日已澄清稱（略以）：
    時間應該是記錯了，就是在回來前一天，所以應該是十七日
    ，「小安」是大陸人士，「小黑」是台灣過去，他們是一起
    的，我是聽乙○○講他們是一起的，我沒有見過他們等語。
    另查乙○○亦承認其與丁○○回國機票的時間及劃位均係乙○○去辦理，輔以丁○○所言（略以）：最後一天我與乙○○是住在同一個酒店，也一起出發到一個台胞開的旅行社，
    再一起坐船到澳門搭飛機回台等語。以及乙○○以證人地位
    接受詰問時，對於檢察官所詰問回國前一天晚上，是否與丁○○同住在海利酒店，此等應該記憶猶新之問題，竟答稱「
    記不清楚」，對於自己住何飯店，亦稱「我記不得」，並對
    於是否與丁○○住同一間房之問題，回答「沒有印象」，也
    「想不起來」要到機場之前有無到房間找丁○○，之後又改
    稱「沒有」云云。足見乙○○為求與其先前所辯，不知丁○○攜帶海洛因毒品於內褲之詞，因而試圖隱瞞其與丁○○最
    後一天住同飯店之事實，否則難以諉為不知。是乙○○之證
    言不足採信，而足證丁○○確係因礙於乙○○之哀求，因而
    曾經翻異其指訴乙○○之陳述，且其陳述中的細節出入，尚
    非差異甚大，亦有合理之解釋，丁○○於本院審判中之證言
    應屬可信。
  (三)又查乙○○固不否認曾借貸丁○○金錢繳小孩的學費及家用
    ，以及此次出國費用由其負責，並於中國大陸借貸丁○○三
    十萬元之事實。惟否認與運輸毒品有關，陳述及證述稱（略
    以）：九十四年九月八日與被告丁○○一起去大陸，是去看
    看有無投資的機會，兩個人約好一起去，另外，我朋友說要
    介紹女朋友給我認識，我順便去看看。丁○○想要頂一家大
    陸長安酒店裡面的古董藝品專櫃，我看過也評估過，覺得地
    點、人潮都很好，在蓮花街上，所以我借他三十萬元，如果
    他不頂，我也想要頂，古董店老闆叫「小安」，但後來沒有
    把店頂下來，因為被人家先頂走。我是臨時打電話給吳孟娟
    叫她匯錢來，而且是匯五十萬元，另外要幫吳孟娟買皮包、
    皮衣在大陸這邊領錢，領出來就是新臺幣等語。另查乙○○
    於警詢中亦亦不否認有「小安」其人，乙○○行動電話中亦
    有「小安」之手機號碼；另自檢察官所提出乙○○於羈押期
    間，與友人邱垂鴻接見之錄音譯文（乙○○及辯護人並不爭
    執證據能力，亦不否認記載內容確係其所言，是無侵害乙○○緘默權之虞）記載，確有「小黑」其人，且乙○○向友人
    陳述稱（略以）：如果「阿俊」（指丁○○）不要亂講話，
    我就不會有事，如果講出「小黑」，就叫「小黑」不要回來
    等語。經核與丁○○所證稱之「小安」為大陸人、「小黑」
    為臺灣跑路至大陸之人等語相符。另核被告二人對於三十萬
    元為大陸所兌領，係乙○○之臺灣友人匯至大陸，經乙○○
    提領，並借予丁○○等供述均相符，應認該三十萬元確係二
    人至中國後始兌領，檢察官認係出國前即攜帶等語，尚非可
    採。惟果如乙○○所言，三十萬元係為頂讓大陸專櫃之價金
    ，則亦應以中國通用之人民幣兌換，而非新臺幣，乙○○所
    辯已令人啟疑。末輔以偵查中乙○○同意下，經法務部調查
    局鑑定，具證據能力之測謊鑑定報告，認為乙○○於１未交
    付毒品給丁○○；２事前未共同謀議前往大陸運輸毒品；及
    ３毒品非渠所購買再交付丁○○之三項問題，經測試呈情緒
    波動反應，研判有說謊。有該局九十四年十二月八日調科參
    字第09400541710 號測謊報告書影本一件在卷可證。關此測
    謊報告證明力之判斷，最高法院九十二年台上字第三八二二
    號判決曾有如下闡明及限制謂：「刑事訴訟法就證據之證明
    力，採自由心證主義，由法院本於確信自由判斷，惟法院之
    自由判斷，亦非漫無限制，仍不得違背經驗法則及論理法則
    ；測謊檢查之受測者可能因人格特性或對於測謊質問之問題
    無法真正瞭解，致出現不應有之情緒波動反應，此時若過於
    相信測謊結果，反而有害於正當之事實認定，又測謊檢查之
    時間過遲，攸關受測者情緒得否平復，與鑑定之精確性非無
    影響，此時間因素，事實審法院於取捨時不得不予考量；惟
    一般而言，受測者否認犯罪之供述呈現不實之情緒波動反應
    ，不得採為有罪判決之唯一證據，若受測者否認犯罪之供述
    並無不實之情緒波動反應，又無其他積極證據證明其被訴之
    犯罪事實，自得採為有利於受測者之認定」。上述見解，足
    供司法實務於證明力判斷時之參考。查本院已據前述其他證
    據，認定被告乙○○之辯解已不足採信，而本案鑑定時間距
    案發時僅二月有餘，經認定就否認運輸有說謊，更足認定被
    告之說謊性格，其所辯自難採信。本案合理之推論應係：被
    告二人出國時，被告乙○○尚無明確管道可以購得海洛因，
    惟後因連繫上「小安」、「小黑」接洽毒品交易，始央請臺
    灣之友人以地下通匯之方式匯款三十萬元，嗣又因故－不排
    除係發現海洛因品質不佳（扣案海洛因毒品，鑑定結果純度
    僅百分之十二‧四四公克，業如上述）－而放棄再購入更大
    量之海洛因（扣案海洛因毒品，鑑定結果合計淨重八六‧三
    二公克，空包裝重五‧一五公克），另輔以扣案如此低純度
    之海洛因，市價絕對不致超出三十萬元（被告等稱僅新臺幣
    二至四萬元不等），是乙○○為使丁○○應允運輸毒品回國
    ，始將該三十萬元以新臺幣之方式兌領，借貸予丁○○，而
    非作為運輸毒品之代價。此所以丁○○一再堅稱係借貸，而
    非代價之故。綜上所述，乙○○所為不知丁○○運輸毒品之
    辯解，不足採信。
  (四)末查扣案毒品經鑑定結果，數量淨重僅八六‧三二公克，純
    度僅百分之十二‧四四公克，業如上述。衡諸常情，與一般
    相同藏放於身上衣褲夾帶，動輒五、六百公克，甚至上千公
    克，以及純度至少均有百分之二、三十以上之海洛因毒品運
    輸案例相較，本案被告等如係專為他人運輸，以供他人日後
    日後轉售之獲利有限，且被告等所獲利益之代價及擔負之風
    險，尚不成比例。是在檢察官未能提出其他證據證明被告等
    係為他人運輸毒品之情下，被告乙○○雖始終否認知情丁○○運輸海洛因犯行，惟據丁○○所證稱，以及乙○○之辯護
    人為乙○○之辯稱，乙○○係為供自己施用該等海洛因，以
    及不排除可能將部分轉讓友人施用之動機下，而以低於國內
    之價格，購入及運輸扣案海洛因回國，又為免查緝，而以應
    允丁○○不用返還先前借款及出國花費，另再借貸新臺幣三
    十萬元之利益，由丁○○實際執行，乙○○監控，而共同運
    輸回國，應堪採信。
四、至被告乙○○係為自己之施用而運輸毒品，是否亦屬毒品危
    害防制條例第四條第一項之「運輸」毒品犯行之構成要件，
    如構成運輸犯行，是否有輕重失衡之虞。尤其被告丁○○之
    辯護人因而為被告丁○○之利益辯稱，丁○○既係以幫助乙○○施用之犯意，而參與施用構成要件外之攜帶回國行為，
    非有運輸犯意，不應構成運輸毒品犯行，而係構成幫助施用
    第一級毒品罪等語。凡此均為本院適用本案論罪科刑法條前
    ，應審酌之重點。按毒品危害防制條例所指之「運輸」毒品
    ，雖不限於國際間輸入、輸出關係之運輸，惟國內之運輸，
    仍應以所運輸之毒品有在兩區域間，具有輸出或輸入之作用
    為其構成要件，如係在同一區域內就本即存在之毒品為搬運
    或攜帶，而無自某區域輸入，或輸出某區域外之行為，尚難
    謂為本條所稱之「運輸」。最高法院二十七年滬上字第四二
    號判例意旨參見。至零星挾帶或短途持送毒品者，應依實際
    情形參酌被告之犯意而認定被告係運輸或持有毒品，並非不
    問其犯意如何，概論以持有之罪。司法院院解字第三五四一
    號、第三八五三號解釋，著有明文。是所謂運輸毒品，其數
    量是否應有明確標準，在立法者未為明確立法下，司法實務
    容有基於具體案例，而為不同認定之彈性及空間。而究係運
    輸毒品，抑或單純持有毒品，應依行為人之犯意、途程之遠
    近、數量之多寡並參酌實際情形綜合認定之。最高法院九十
    三年度台上字第二一五三號判決意旨，足為下級法院判斷時
    之參考。再者，最高法院在眾多案例中均表示，「運輸」之
    動機、目的是否意在為自己或為他人，或兼有之，均非所問
    。換言之，祇要本於運輸之意思而為轉運輸送者，並不以運
    送他人所有之毒品為限，即為自己運送者亦包括在內（參見
    例如九十四年度臺上字第三四一號、第五六七四號、六一五
    三號等判決）。又按毒品危害防制條例第四條第一項將「運
    輸」毒品及「販賣」犯行同列為最輕本刑死刑、無期徒刑以
    上之罪。此立法形成自由，於應無違反憲法比例原則之虞，
    業經大法官釋字第四七六號解釋在案。是立法者顯然考量販
    賣、運輸此等行為，係將毒品流通出去，進而危害他人，並
    且多係包含有營利或獲利之意圖及行為，是將之並列為相同
    法益危害之重罪，因而即令係為自己施用之動機而攜運毒品
    ，惟參酌其行為人之犯意、途程之遠近、數量之多寡並參酌
    實際情形綜合認定，除非足以認定行為人屬「零星挾帶」或
    「短途持送」之持有毒品行為，否則仍有構成運輸犯行之餘
    地。蓋該等毒品在不可能一次施用完畢之情形下，容有自行
    為人之持有，另行轉讓，甚至販售流通於外之危險，以及於
    區域至區域間之運送，恐有危害他區域，造成毒品散布之危
    險。查被告乙○○所欲自己施用之海洛因毒品，重量達八六
    ．三二公克，其分裝成三袋（其中兩個為保險套）運送，並
    非極微小之以一、二次施用即用罄之數量，自非屬「零星夾
    帶」可擬；另被告等係遠自中國大陸轉澳門方搭機運輸該等
    毒品回國，更非「短途持送」可比，均堪認定，是被告乙○○雖係為自己施用之目的，惟為免其有轉讓流通於外之危險
    ，所為並非零星夾帶或短途持送，應應構成運輸毒品犯行，
    不論被告丁○○之動機如何，其所為仍屬運輸之犯意及行為
    ，亦構成運輸毒品之犯行，辯護人認屬幫助施用犯行，尚不
    足採。綜上所述，被告二人犯行明確，應予論罪科刑。
五、按海洛因屬毒品危害防制條例第二條第二項第一款所定之第
    一級毒品，亦為行政院依懲治走私條例合法授權公告之甲項
    管制進出口物品，被告二人運輸且私運海洛因進入國境之行
    為，核均係違反毒品危害防制條例第四條第一項之運輸第一
    級毒品罪，及另違反懲治走私條例第二條第一項之私運管制
    物品進口罪。又香港澳門關係條例第三十五條第二項雖有「
    輸入或攜帶進入臺灣地區之香港或澳門物品，以進口論；其
    檢驗、檢疫、管理、關稅等稅捐之徵收及處理等，依輸入物
    品有關法令之規定辦理」之規定。惟被告等運輸之海洛因毒
    品，係自中國大陸廣東珠海地區購得，並於珠海之海利酒店
    內藏妥，僅係單純於澳門轉搭飛機回國，其等所私運進口之
    毒品並非澳門物品，並無上述香港澳門關係條例第三十五條
    第二項規定之適用，附此敘明。被告等持有毒品之低度行為
    ，均應為運輸毒品之高度行為所吸收，不另論罪。又被告等
    以一私運行為，觸犯上述二者保護法益不同之罪名，均屬想
    像競合犯，均應依刑法第五十五條之規定，從一重之運輸第
    一級毒品罪處斷。被告二人間有犯意聯絡及行為分擔，為共
    同正犯。另按運輸第一級毒品罪為法定刑「死刑」或「無期
    徒刑」之罪，查被告乙○○係為自己施用之動機而為本件運
    輸犯行，尚無證據證明有流通於外之意圖及行為，運輸之數
    量又非鉅；被告丁○○係迫於家境貧困，基於乙○○借貸其
    金錢之利益，依時施慮，鋌而走險，雖曾翻異指訴，惟終能
    於審判期日指證乙○○，縮短及順暢本院調查證據程序，其
    等犯行與一般謀利之運輸，且足以使毒品流通於世，所造成
    之社會危害性顯然有別，是即使宣告法定最低刑度之無期徒
    刑，猶嫌過重，自有「情輕法重」之憾，依據大法官釋字第
    二六三號之意旨，並依被告等客觀之犯行與主觀之惡性二者
    加以考量，對被告等處以有期徒刑，已符犯罪之情狀可憫恕
    者之情事，並可達防衛社會之目的，爰適用刑法第五十九條
    之規定酌量減輕其刑，如此量刑，始符合憲法比例原則（另
    參見最高法院九十五年台上字第七八八號判決意旨）。爰審
    酌被告乙○○係為自己施用，被告丁○○係因家境貧困之借
    貸利益，寧運輸毒品入境，依其數量，所為仍有生流通於外
    之危險，且此類行為所生危害，非僅使多數人之生命、身體
    法益受侵害，影響所及甚且危害社會、國家之健全發展等犯
    罪動機、目的、手段及所生危害，另審酌被告乙○○始終否
    認犯行，造成調查證據上之耗時費力，以及被告丁○○終能
    坦承犯行，誠實面對自己錯誤之犯後態度等一切情狀，分別
    量處被告等如主文所示之刑，以示懲戒。末按查獲之毒品及
    專供製造或施用毒品之器具，不問屬於犯人與否，均沒收銷
    燬之。毒品危害防制條例第十八條第一項前段定有明文，為
    排除刑法第三十八條，關於沒收規定之特別規定。查扣案如
    主文所示第一級毒品海洛因三包，因與毒品分離不易，或分
    離所需費用與該等物品之客觀價值顯不相當，自應一體視為
    毒品部分，均屬修正後毒品危害防制條例第二條第二項第一
    款所明定之第一級毒品，為法律上禁止持有之違禁物，均應
    依修正後同條例第十八條第一項前段義務沒收之規定，均沒
    收銷燬。又按犯毒品危害防制條例第四條之罪者，其供犯罪
    所用或因犯罪所得之財物，均沒收之。毒品危害防制條例第
    十九條第一項前段固有明文，惟查扣案屬丁○○所有之內褲
    一件、行動電話ＳＩＭ卡一張等物，屬丁○○本來之隨身物
    品，尚難謂係供犯本案罪行所用之物，爰不諭知沒收，至丁○○向乙○○借貸之三十萬元，不論係已發還之六萬元，或
    以託運行李之方式攜帶入境之二十四萬元（無證據證明已發
    還），因係借貸所得，丁○○仍有返還乙○○之義務，屬債
    之關係之債務，僅得謂屬「債權利益」性質，尚非本條項所
    定之「財物」，爰亦不諭知沒收。
乙、不另為無罪諭知部分
一、公訴意旨（略以）：乙○○基於販賣毒品以營利之概括犯意
    ，於民國九十四年六月間，在其位於桃園縣大溪鎮仁義里大
    綸61號，連續以九萬元至十二萬元不等之價格，出售重量不
    詳之第一級毒品海洛因予友人甲○○，前後共三次，從中牟
    利。因認被告涉犯毒品危害防制條例第四條第一項之販賣第
    一級毒品罪嫌等語。
二、再按被告未經審判證明有罪確定前，推定其為無罪。犯罪事
    實應依證據認定之，無證據不得認定犯罪事實。不能證明被
    告犯罪者，應諭知無罪之判決。刑事訴訟法第一百五十四條
    第一項、第二項，及同法第三百零一條第一項前段，分別定
    有明文。再按刑事訴訟上證明之資料，無論其為直接證據或
    間接證據，均須達於通常一般之人均不致有所懷疑，而得確
    信其為真實之程度，始得據為有罪之認定，若其關於被告是
    否犯罪之證明未能達此程度，而有合理之懷疑存在時，致使
    無從形成有罪之確信，在刑事訴訟「無罪推定」、「罪疑唯
    輕」原則下，依據「罪證有疑，利於被告」之證據法則，即
    不得遽為不利被告之認定，最高法院七十六年台上字第四九
    八六號判例意旨曾強調此一原則，足資參照。此即學說上所
    稱基於嚴格證明法則下之「有罪判決確信程度」，對於被告
    是否犯罪之證據應證明至「無庸置疑」之程度，否則，於無
    罪推定原則下，被告自始被推定為無罪之人，對於檢察官所
    指出犯罪嫌疑之事實，並無義務證明其無罪，即所謂不「自
    證己罪原則」，而應由檢察官負提出證據及說服之責任，如
    檢察官無法舉證使達有罪判決之確信程度，以消弭法官對於
    被告是否犯罪所生之合理懷疑，自屬不能證明犯罪，即應諭
    知被告無罪。另按修正前肅清煙毒條例第十一條及麻醉藥品
    管理條例第十三條之三規定，犯肅清煙毒條例第五條第一項
    之施用毒品罪或犯麻醉藥品管理條例第十三條之一第二項之
    吸用化學合成麻醉藥品罪者，如能供出煙毒或麻醉藥品來源
    ，因而破獲者，得減輕其刑，現行毒品危害防制條例第十七
    條亦有類似規定，並擴大適用範圍。是修正前吸用或販賣毒
    品或安非他命，及觸犯毒品危害防制條例第十七條所列同條
    例規定各罪之人，如供出（第一、二級）毒品或化學合成麻
    罪藥品命之來源，因而破獲者，既得邀減輕其刑之寬典，為
    免其等所為毒品或化學合成麻罪藥品來源之供述可能產生不
    利於其他共同被告之危險，甚至為擔保其等供述之真實性，
    更衡諸販賣毒品或化學合成麻罪藥品等罪，在修正前或現行
    法之規定，俱屬至少有期徒刑五年以上之重罪（本案為最輕
    無期徒刑之案件）等考量，基於憲法比例原則之要求，更應
    有足以令人確信其陳述為真實之補強證據或更具關聯性之情
    況證據，始能就單純因共同被告之供述，或證人之指證而生
    之販賣毒品或化學合成麻醉藥品罪為論斷。
三、查檢察官認被告乙○○有前述犯嫌，無非係以證人甲○○之
    警詢筆錄及偵查中所為之不利或有利於己之供述為據。訊據
    被告乙○○固不否認認識甲○○，惟堅決否認有販賣毒品予
    甲○○，辯稱（略以）：有欠甲○○金錢等語。訊據證人甲○○對於其於警詢、偵查指證被告販賣毒品之記載均否認為
    真實，結證辯稱（略以）：「警詢時藥癮發作，祇想趕快移
    送，又因為與乙○○有過節，他欠我錢，有二十萬元不還，
    我當時租屋處他知道，我被通緝他也知道，我向他催錢不還
    ，我懷疑是他報警來抓我，我也希望警察抓到他，我還向警
    察說乙○○住的地方在大崙街６１號。實則扣案的海洛因、
    安非他命毒品，及槍彈都是綽號阿光之男子的」等語，證人
    另謂（略以）：「當時在我身上搜到的海洛因毒重量我不清
    楚，但其中有九十幾公克的海洛因是我被帶到大園分局之後
    ，我告訴警方我還有東西願意交出來，在搜索時警方沒搜到
    的，我跟他們說放在面紙盒裡，警察再把我帶回去搜出來的
    ，因為我用過那些毒品，覺得不像海洛因，所以交出來給警
    察作業績」等語。經核訊據被告乙○○雖對於有欠甲○○金
    錢之供述相符，惟對於積欠之金額陳述係「幾萬元」，與甲○○所述「二十萬元」固有出入，惟證人於警逮捕及偵查中
    檢察官訊問，被告乙○○均不在場，二人並未見面，且證人
    於九十四年六月十日被逮捕後即發監執行，尚無證據證明被
    告與證人有所接觸，證人翻異其先前之指訴，並於本院告知
    其偵查中所述涉及誣告罪嫌，證人仍堅稱乙○○並未賣其毒
    品，其係故意指證乙○○等語。至乙○○雖另稱（略以）：
    與甲○○雖有債權債務，但未結怨，可是甲○○與其友人阿
    國有怨隙等語。雖與甲○○所述因債務而有嫌怨之言，亦有
    不同，惟甲○○亦坦承認識「阿國」其人，足見被告與證人
    所述亦非全無一致。至甲○○證述當時扣案之海洛因毒品九
    十餘公克應該不是海洛因，認為其指證乙○○亦無危險。雖
    查經本院依職權調閱該案偵查卷宗，足認該扣案海洛因確為
    海洛因毒品（合計淨重一０七．六六公克，純度百分之二七
    ．八六公克，有法務部調查局鑑定通知書一件，經影印附卷
    足證，惟經核與乙○○運輸之海洛因純度不同，且該等毒品
    係於甲○○住處查獲，如謂乙○○販賣為數不小之該毒品予
    其，又如何能積欠甲○○二十萬元？是甲○○之證詞反覆，
    又非當場查獲其與乙○○交易毒品，自難僅憑證人前後不一
    致，且容有多處瑕疵之指訴，遽斷被告罪行。如上所述「罪
    疑唯輕原則」及對於意圖減輕刑罰之施用毒品者之指訴，應
    予嚴格審查其真實性之證據法則，公訴檢察官僅提出單一證
    人之指證，又具瑕疵可指，致本院對被告是否犯販賣海洛因
    如此重刑之罪，有合理之懷疑存在而無從消弭，即無從為有
    罪之認定，本應為無罪判決之諭知，惟檢察官認此處犯嫌與
    前運輸毒品之犯行為牽連犯之裁判上一罪之關係，對被告乙○○自不另為無罪之諭知。
據上論斷，應依刑事訴訟法第二百九十九條第一項前段，懲治走
私條例第二條第一項、第十一條，毒品危害防制條例第四條第一
項、第十八條第一項前段，刑法第十一條前段、第二十八條、第
五十五條、第五十九條，判決如主文。
本案經檢察官林鈺雄到庭執行職務。
中    華    民    國     95    年    4    月    10    日
                        臺灣桃園地方法院刑事第六庭
                             審判長法  官  林  孟  宜
                                   法  官  陳  永  來
                                   法  官  錢  建  榮
以上正本證明與原本無異。
如不服本判決，應於判決送達後10日內向本院提出上訴狀（應附
繕本），上訴於臺灣高等法院。
                                   書記官  劉  寶  霞
中    華    民    國     95    年    4    月    13    日
附錄本案論罪科刑法條全文：
懲治走私條例第2條
私運管制物品進口、出口逾公告數額者，處 7 年以下有期徒刑，
得併科新臺幣 3 百萬元以下罰金。
以犯前項之罪為常業者，處 3 年以上 10 年以下有期徒刑，得併
科新臺幣 5 百萬元以下罰金。
第 1 項之未遂犯罰之。
第 1 項所稱管制物品及其數額，由行政院公告之。
毒品危害防制條例第4條
製造、運輸、販賣第一級毒品者，處死刑或無期徒刑；處無期徒
刑者，得併科新臺幣1 千萬元以下罰金。
製造、運輸、販賣第二級毒品者，處無期徒刑或7 年以上有期徒
刑，得併科新臺幣7 百萬元以下罰金。
製造、運輸、販賣第三級毒品者，處5 年以上有期徒刑，得併科
新臺幣5 百萬元以下罰金。
製造、運輸、販賣第四級毒品者，處3 年以上10年以下有期徒刑
，得併科新臺幣3 百萬元以下罰金。
製造、運輸、販賣專供製造或施用毒品之器具者，處1 年以上7
年以下有期徒刑，得併科新臺幣 1 百萬元以下罰金。
前五項之未遂犯罰之。


司法院資訊處製作；財團法人民間司法改革基金會備份。
